【裁判字號】    89,訴,1967
【裁判日期】    891103
【裁判案由】    返還土地
【裁判全文】
臺灣臺中地方法院民事判決            八十九年度訴字第一九六七號
    原      告  丙○○○
                庚○○
                乙○○
                丁○○
                甲○○
                辛○○
    右六人共同
    訴訟代理人  林俊雄律師  住台中市○○路○段一一０號三樓
    被      告  己○○      住.
                戊○○      住.
    右  一  人
    訴訟代理人  林開福律師  住台中市○○路○段一四八號十一樓
右當事人間返還土地事件，本院判決如左：
    主      文
被告戊○○應將坐落台中縣神岡鄉○○段第九號土地上如附圖Ａ部分所示面積四０點
九三平方公尺之地上物清除，並將土地返還原告丙○○○。
被告戊○○應將坐落台中縣神岡鄉○○段第十號土地上如附圖Ｂ部分所示面積二七點
０四平方公尺之地上物清除，並將土地返還原告庚○○。
被告戊○○應將坐落台中縣神岡鄉○○段第十一號土地上如附圖Ｃ部分所示面積二一
點九八平方公尺之地上物清除，並將土地返還原告乙○○。
被告戊○○應將坐落台中縣神岡鄉○○段第十二、十三號土地上如附圖Ｄ、Ｇ部分所
示面積二三點四一平方公尺、二點三六平方公尺之地上物清除，並將土地返還原告丙○○○。
被告戊○○應將坐落台中縣神岡鄉○○段第十四、十五號土地上如附圖Ｈ、Ｅ部分所
示面積六點三八平方公尺、一七點四九平方公尺之地上物清除，並將土地返還原告丁○○。
被告戊○○應將坐落台中縣神岡鄉○○段第十六、十七號土地上如附圖Ｆ、Ｉ部分所
示面積十一點一三平方公尺、八點七六平方公尺之地上物清除，並將土地返還原告甲○○、辛○○。
原告其餘之訴駁回。
訴訟費用由被告戊○○負擔。
本判決第一項原告丙○○○勝訴部分於原告以新台幣壹拾壹萬貳仟元為被告戊○○供
擔保後，得假執行；但被告戊○○如於假執行程序實施前以新台幣參拾參萬伍仟元為
原告丙○○○預供擔保，得免為假執行。
本判決第二項原告庚○○勝訴部分於原告以新台幣陸萬參仟元為被告戊○○供擔保後
，得假執行；但被告戊○○如於假執行程序實施前以新台幣壹拾捌萬柒仟元為原告庚○○預供擔保，得免為假執行。
本判決第三項原告乙○○勝訴部分於原告以新台幣陸萬肆仟元為被告戊○○供擔保後
，得假執行；但被告戊○○如於假執行程序實施前以新台幣壹拾玖萬貳仟元為原告乙○○預供擔保，得免為假執行。
本判決第四項原告丙○○○勝訴部分於原告以新台幣柒萬參仟元為被告戊○○供擔保
後，得假執行；但被告戊○○如於假執行程序實施前以新台幣貳拾壹萬柒仟元為原告
丙○○○預供擔保，得免為假執行。
本判決第五項原告丁○○勝訴部分於原告以新台幣伍萬元為被告戊○○供擔保後，得
假執行；但被告戊○○如於假執行程序實施前以新台幣壹拾肆萬捌仟元為原告丁○○
預供擔保，得免為假執行。
本判決第六項原告甲○○、辛○○勝訴部分於原告以新台幣參萬柒仟元為被告戊○○
供擔保後，得假執行；但被告戊○○如於假執行程序實施前以新台幣壹拾壹萬壹仟元
為原告甲○○、辛○○預供擔保，得免為假執行。
原告其餘假執行之聲請駁回。
    事      實
甲、原告方面：
一、聲明：
（一）被告戊○○、己○○應將坐落台中縣神岡鄉○○段第九號土地上如附圖Ａ部分
      所示面積四０點九三平方公尺之地上物清除，並將土地返還原告丙○○○。
（二）被告戊○○、己○○應將坐落台中縣神岡鄉○○段第十號土地上如附圖Ｂ部分
      所示面積二七點０四平方公尺之地上物清除，並將土地返還原告庚○○。
（三）被告戊○○、己○○應將坐落台中縣神岡鄉○○段第十一號土地上如附圖Ｃ部
      分所示面積二一點九八平方公尺之地上物清除，並將土地返還原告乙○○。
（四）被告戊○○、己○○應將坐落台中縣神岡鄉○○段第十二、十三號土地上如附
      圖Ｄ、Ｇ部分所示面積二三點四一平方公尺、二點三六平方公尺之地上物清除
      ，並將土地返還原告丙○○○。
（五）被告戊○○、己○○應將坐落台中縣神岡鄉○○段第十四、十五號土地上如附
      圖Ｈ、Ｅ部分所示面積六點三八平方公尺、一七點四九平方公尺之地上物清除
      ，並將土地返還原告丁○○。
（六）被告戊○○、己○○應將坐落台中縣神岡鄉○○段第十六、十七號土地上如附
      圖Ｆ、Ｉ部分所示面積十一點一三平方公尺、八點七六平方公尺之地上物清除
      ，並將土地返還原告甲○○、辛○○。
（七）原告願供擔保請准宣告假執行。
二、陳述：
（一）緣坐落台中縣神岡鄉○○段第九、十二、十三地號土地為原告丙○○○所有，
      同段第十地號土地為原告庚○○所有，同段第十一地號土地為原告乙○○所有
      ，同段第十四、十五地號土地為原告丁○○所有，同段第十六、十七地號土地
      為甲○○、辛○○所共有，有土地登記簿謄本可稽。而神林段第九、十二、十
      三、十、十一、十四、十五、十六、十七等地號土地於重測前其地號依序為神
      岡段第三六六之二七、三六六之二四、三六六之二九、三六六之二六、三六六
      之二五、三六六之二八、三六六之二三、三六六之二、三六六之十七地號。
（二）前開土地相鄰之同段第七、八號土地（重測前分別為神林段第三六六─四地號
      及第三六六─一二地號）分別為被告己○○及戊○○所有，亦有土地登記簿謄
      本可稽，渠等於土地上種有果樹並築圍牆。緣於八十二年間被告等提起確定界
      址之訴，經於八十四年十二月九日判決確定，被告所築圍牆及所種果樹皆已越
      界於原告等土地，而侵害原告等之所有權，爰依民法第七百六十七條之規定，
      請求如聲明所示。
（三）對被告戊○○抗辯之陳述：本件原告等乃主張依該確定界址判決所示之界址予
      以測量，即知被告等所佔有原告等所有之土地面積為多少，只要測量結果係依
      確定界址判決所示之界址，原告等即不爭執，至於測量結果被告等佔有原告等
      土地之面積多少，縱與原告等聲明所主張之面積有所出入，原告亦不爭執。
三、證據：提出土地登記謄本十一紙、本院八十二年度豐簡字第四九七號簡易判決及
    確定証明書為証。
乙、被告戊○○方面：
一、聲明：
（一）駁回原告之訴。
（二）如受不利之判決，願供擔保請准宣告假執行。
二、陳述：
（一）本件原告係以鈞院八十二年度豐簡字第四九七號確定界址判決之附圖作為本件
      請求之依據，依該附圖所載之兩造界址，被告所有之神林段第八號土地面積為
      五百一十一平方公尺，另被告己○○所有之同段第七號土地面積為七百八十六
      平方公尺，亦即台中縣豐原地政事務所於八十九年八月廿九日所測出之前開神
      林段第八號及第七號土地之面積，若與前開判決附圖所載之面積不符，即表示
      該地政事務所目前所繪之界址與前開判決附圖所載之界址不符，其非正確之界
      址，豐原地政事務所應依鈞院八十二年度豐簡字第四九七號確定界址判決之附
      圖上所載之神林第八號土地面積（即五百一十一平方公尺）及同段第七號土地
      面積（即七百八十六平方公尺）為準定出界址。
（二）系爭土地上之果樹於被告繼承祖先土地時即已存在，非被告所種植。
丙、被告己○○方面：
    未於言詞辯論期日到場，亦未提出書狀作何聲明及陳述。
    理      由
一、本件被告己○○經合法通知，未於言詞辯論期日到場，核無民事訴訟法第三百八
    十六條所列各款情形，爰依原告之聲請，由其一造辯論而為判決。
二、本件原告等起訴主張：坐落台中縣神岡鄉○○段第九、十二、十三地號土地為原
    告丙○○○所有，同段第十地號土地為原告庚○○所有，同段第十一地號土地為
    原告乙○○所有，同段第十四、十五地號土地為原告丁○○所有，同段第十六、
    十七地號土地為甲○○、辛○○所共有，被告無合法權利竟在上開土地上種植果
    樹及建築圍牆，爰依民法第七百六十七條請求被告拆除地上物，並返還上開土地
    等情。被告戊○○則以豐原地政事務所地籍圖上之界址與本院八十二年度豐簡字
    第四九七號確定界址判決之附圖所載之界址不符，豐原地政事務所應依本院八十
    二年度豐簡字第四九七號確定界址判決之附圖上所載為準定出界址等語，資為抗
    辯。
三、本件原告等主張坐落台中縣神岡鄉○○段第九、十、十一、十二、十三、十四、
    十五、十六、十七地號土地為其等所有之事實，業據原告提出土地登記簿謄本九
    份為證。又經本院勘驗現場結果，被告戊○○所有之房屋即門牌號碼台中縣神岡
    鄉○○路五十三號之庭院占用原告等所有上開土地，經台中縣豐原地政事務所測
    量結果，即如附圖所示Ａ部分占用到原告丙○○○所有同段九號土地四０點九三
    平方公尺，如附圖所示Ｂ部分占用到原告庚○○所有同段十號土地二七點０四平
    方公尺，如附圖所示Ｃ部分占用到原告乙○○所有同段十一號土地二一點九八平
    方公尺，如附圖所示Ｄ、Ｇ部分占用到原告丙○○○所有同段十二、十三號土地
    二三點四一、二點三六平方公尺，如附圖所示Ｈ、Ｅ部分占用到原告丁○○所有
    同段十四、十五號土地六點三八、十七點四九平方公尺，如附圖所示Ｆ、Ｉ部分
    占用到原告甲○○、辛○○所有同段十六、十七號土地十一點一三、八點七六平
    方公尺，製有勘驗筆錄在卷可稽，復有台中縣豐原地政事務所之土地複丈成果圖
    在卷足憑，是原告主張被告戊○○占用原告等如附圖所示Ａ、Ｂ、Ｃ、Ｄ、Ｅ、
    Ｆ、Ｇ、Ｈ、Ｉ等土地之事實應堪採信。
四、被告戊○○雖抗辯豐原地政事務所地籍圖上之界址與本院八十二年度豐簡字第四
    九七號確定界址判決之附圖所載之界址不符等語，其理由為依本院八十二年度豐
    簡字第四九七號確定界址判決附圖所載原告當年所指之界址計算出，被告戊○○
    所有之神林段第八號土地面積為五百一十一平方公尺，另被告己○○所有之同段
    第七號土地面積為七百八十六平方公尺，惟現今豐原地政事務所於被告戊○○所
    有同段八號土地登記謄本上記載之面積為四百九十八點三四平方公尺，而認為豐
    原地政事務目前所繪之界址與前開判決附圖所載之界址不符。按土地登記有公示
    效力，當事人之權利狀態應以登記情形為準，如當事人對地政機關登記之情形認
    為有所錯誤，應依土地登記相關規定依行政程序向地政機關申請辦理，在地政機
    關依法變更登記前，即應受現行之登記情形拘束。且本件鑑定証人即豐原地政事
    務所測量員廖健惠到庭結証：「我是依補辦重測後的地籍圖及土地登記簿登記面
    積去測量繪製，當年兩造所指之界址線在哪裡我不清楚，我是依地籍圖上之界址
    去測量，我不知為何會和當年當事人指界之增減面積不一致。一般有界址糾紛的
    案子，經過法院判決確定後，我們會先補正地籍調查表，再函送原測量單位（土
    地測量局），補辦地籍圖重測，土地測量局把成果圖送給我們，上面有標示界址
    線的位置及土地面積，成果圖要公告一個月，一個月內當事人有異議可聲請複丈
    ，如無異議就直接登記。」等語（見八十九年十月廿日言詞辯論筆錄）。是豐原
    地政事務所目前所依據之地籍圖係依本院八十二年度豐簡字第四九七號確定界址
    判決，補正地籍調查表後，由土地測量局補辦地籍圖重測，並將成果圖公告一個
    月後始辦理登記，被告戊○○應受登記之公示效力拘束，被告戊○○如對登記有
    異議應依行政訴訟程序救濟，自不得以此理由對抗原告等。又經界訴訟係在確定
    相鄰土地間不明之界址所在，與土地所有權之歸屬及面積之增減無涉，而各筆土
    地之面積與該筆土地四鄰之界址均有關，並非單依個別界址決定，況八十二年度
    豐簡字第四九七號確定界址判決附圖所載被告當時指界與土地登記簿登記面積之
    增減範圍，係與補辦重測前之登記面積作比較，而非與現時之登記面積作比較，
    自不得以本件測量出之被告占用面積與八十二年度豐簡字第四九七號確定界址判
    決附圖所載被告當時指界與土地登記簿登記面積之增減範圍不同，而認定豐原地
    政機關之測量成果圖有誤。
五、又原告等主張被告己○○有占用原告等所有上開土地之事實，被告己○○雖未到
    庭表示意見亦未提出書狀作何陳述，惟依民事訴訟法第二百七十七條規定當事人
    主張有利於己之事實者，就其事實有舉証之責任。原告等既主張被告己○○有占
    用土地之事實即應負舉証責任。查本院到現場勘驗結果，本件占用之情形係因門
    牌號碼台中縣神岡鄉○○路五十三號房屋庭院之果樹及圍牆位於原告等所有上開
    土地上，而該房屋係被告戊○○所有，業據被告戊○○於勘驗筆錄陳明，是對該
    房屋有事實管領力者僅有被告戊○○，被告己○○對該房屋並無事實管領力，是
    原告等並無法証明被告己○○有占用原告等所有上開土地之事實，原告等請求被
    告己○○清除地上物並交還土地，即無理由，應予駁回。
六、綜上所述，原告等主張被告戊○○無權占用原告等所有上開土地為真實，被告戊○○之抗辯並無理由。從而，本件原告等依據民法第七百六十七條規定請求被告
    戊○○清除坐落台中縣神岡鄉○○段第九號土地上如附圖Ａ部分所示面積四０點
    九三平方公尺之地上物、同段第十號土地上如附圖Ｂ部分所示面積二七點０四平
    方公尺之地上物、同段第十一號土地上如附圖Ｃ部分所示面積二一點九八平方公
    尺地上物、同段第十二、十三號土地上如附圖Ｄ、Ｇ部分所示面積二三點四一平
    方公尺、二點三六平方公尺之地上物、同段第十四、十五號土地上如附圖Ｈ、Ｅ
    部分所示面積六點三八平方公尺、一七點四九平方公尺之地上物、同段第十六、
    十七號土地上如附圖Ｆ、Ｉ部分所示面積十一點一三平方公尺、八點七六平方公
    尺之地上物，並將土地返還原告等，為有理由，應予准許。逾此範圍部分，為無
    理由，應予駁回。
七、原告勝訴部分兩造陳明願供擔保，聲請宣告假執行或免為假執行，經核均無不合
    ，爰分別酌定相當之擔保金額宣告之。
八、本件事証已臻明確，兩造其餘攻擊防禦方法，對於判決之基礎均無影響，爰不一
    一論述，附此敘明。
九、據上論結，原告之訴為一部有理由、一部無理由，依民事訴訟法第三百八十五條
    第一項前段、第七十九條但書、第三百九十條第二項、第三百九十二條，判決如
    主文。
中      華      民      國    八十九    年    十一    月      三      日
                                  臺灣臺中地方法院民事第一庭
~B法      官  廖穗蓁
右為正本係照原本作成
如不服本判決，應於判決送達後二十日內，向本院提出上訴狀。
中      華      民      國    八十九    年    十一    月      六      日
~B法院書記官  李憲惠


司法院資訊處製作；財團法人民間司法改革基金會備份。
